臺灣新北地方法院民事判決
111年度訴字第1702號
原      告  林友福  


訴訟代理人  陳淑芬律師
            翁呈瑋律師
被      告  吳陳月慧
上列當事人間請求拆屋還地等事件，經本院於民國111年11月14
日言詞辯論終結，判決如下：
    主  文
一、被告應將坐落新北市○○區○○段000000地號土地上如附圖所示
    編號1960-1面積27.1㎡之地上物拆除，並將上開土地騰空返
    還予原告及全體共有人。
二、被告應將坐落新北市○○區○○段0000000地號土地上如附圖所
    示編號0000-00(0)面積12.36㎡之地上物拆除，並將上開土地
    騰空返還予原告及全體共有人。
三、被告應給付原告新台幣(下同)2萬2,346元，及自民國111年1
    1月3日起至清償日止，按年息5%計算之利息。
四、被告應自111年6月24日起至拆除第一項、第二項地上物並返
    還占用土地予原告及全體共有人之日止，按月給付原告395
    元。
五、訴訟費用由被告負擔。
六、本判決第1、2項於原告以190萬元供擔保後，得假執行。但
    被告如以568萬2,240元為原告預供擔保，得免為假執行。
七、本判決第3項於原告以7,500元供擔保後，得假執行。但被告
    如以2萬2,346元為原告預供擔保，得免為假執行。
    事實及理由
壹、程序事項：
    按訴狀送達後，原告不得將原訴變更或追加他訴，但擴張或
    減縮應受判決事項之聲明，不在此限；不變更訴訟標的，而
    補充或更正事實上或法律上之陳述者，非為訴之變更或追加
    ，民事訴訟法255條第1項第3款、第256條分別條定有明文。
    經查，原告原起訴聲明：㈠被告應將坐落於新北市○○區○○段0
    00000地號土地(下稱系爭1960-1地號土地)上之地上物（實
    際面積以測量為準）拆除，並將所占用之土地騰空返還予原
    告及其他共有人。㈡被告應將坐落於新北市○○區○○段0000000
    地號土地(下稱系爭1960-15地號土地，與系爭1960-1地號土
    地合稱系爭土地)上之地上物（實際面積以測量為準）拆除
    ，並將所占用之土地騰空返還予原告及其他共有人。㈢被告
    應給付原告1萬7,953元，及自訴狀送達日起至拆除系爭建物
    並返還土地予原告之日止，按月給付原告400元，前者暨訴
    狀送達日起、後者暨各該期應付之翌日起至清償日止，按年
    息5%計算之利息。嗣經本院會同兩造及新北市板橋地政事務
    所測量人員至現場勘驗測量，並繪製土地複丈成果圖（下稱
    附圖），原告乃依據測量結果於111年11月1日具狀更正第㈠
    項聲明為：被告應將坐落系爭1960-1地號土地上如附圖所示
    編號1960-1面積27.1平方公尺之地上物拆除，並將上開土地
    騰空返還予原告及其他共有人；更正第㈡項聲明為：被告應
    將坐落系爭1960-15地號土地上如附圖所示編號0000-00(0)
    面積12.36㎡之地上物拆除，並將上開土地騰空返還予原告及
    其他共有人。原告此部分聲明之變更係經測量而確定應拆除
    之地上物位置及面積後，所為之補充事實上之陳述，並非訴
    之變更或追加。另原告就第㈢項聲明變更為：被告應給付原
    告2萬2,346元，及自民事準備暨更正訴之聲明狀繕本送達翌
    日起至清償日止，按年息5%計算之利息；被告應自起訴狀繕
    本送達翌日起至系爭建物返還土地予原告之日止，按月給付
    原告395元，此部分之變更則係擴張應受判決事項之聲明，
    核與前揭規定並無不合，應予准許。
貳、實體事項：
一、原告主張：原告於89年11月5日以繼承為原因取得系爭土地
    ，並於90年3月20日登記為系爭土地之共有人。原告先前發
    見被告未經原告或其他共有人同意，擅自於系爭土地之部分
    土地上搭建地上物(下稱系爭地上物)並長期作為車庫使用，
    進而侵害原告及其他共有人就系爭土地之所有權。又因系爭
    1960-1地號土地部分為國有持分土地，原告曾向經管系爭19
    60-1地號土地之財政部國有財產署北部分署檢舉，財政部國
    有財產署北部分署並曾於106年3月24日於現場張貼公告命被
    告「自行移除未經許可搭建之地上物」，並於107年10月29
    日委請新北市政府違章建築拆除大隊依法處理違法占用之地
    上物，嗣經新北市政府違章建築拆除大隊認定「系爭地上物
    屬於違建而列管拆除」在案，惟迄今被告未主動拆除，甚而
    置之不理，故依民法第767條第1項前段、中段及第821條規
    定，請求被告將系爭土地上之地上物拆除，並將系爭土地騰
    空返還予原告及其他共有人。另依民法第179條規定，請求
    被告給付相當於租金之不當得利等語。並聲明如主文第1至4
    項所示，並願供擔保請准宣告假執行。
二、被告則以：伊於71年向建商所購買之南雅西路2段123巷8號
    房地（下稱123巷8號房地），即包括系爭鐵皮屋頂磚牆建物
    ，伊是以高價向建商購買土地及房屋，不是伊自行增建，也
    沒有故意要占用系爭土地，是建商沒有老實說，系爭地上物
    已經有41年，原告經過41年以後才來提告，伊也是受害者等
    語，資為抗辯，並聲明：㈠原告之訴及假執行之聲請均駁回
    。㈡如受不利判決，願供擔保請准宣告免為假執行。
三、本院之判斷：
㈠、按所有人對於無權占有或侵奪其所有物者，得請求返還之。
    對於妨害其所有權者，得請求除去之；各共有人對於第三人
     ，得就共有物之全部為本於所有權之請求。但回復共有物
    之 請求，僅得為共有人全體之利益為之，民法第767條第1
    項前段、中段、第821條分別定有明文。次按違章建築之讓
    與，雖因不能為移轉登記而不能為不動產所有權之讓與，但
    受讓人與讓與人間如無相反之約定，應認為讓與人已將該違
    章建築之事實上處分權讓與受讓人。又房屋之拆除為一種事
    實上之處分行為，須有事實上之處分權者，始有拆除之權限
    ；即違章建築者，雖不能向地政機關辦理登記，但並非不得
    為讓與之標的，受讓人因受領讓與人之交付而取得事實上處
    分權（最高法院86年度台上字第2272號、91年度台上字第21
    54號判決意旨參照）。再按以無權占有為原因，請求返還土
    地者，占有人對土地所有權存在之事實無爭執，而僅以非無
    權占有為抗辯者，土地所有權人對其土地被無權占有之事實
    無舉證責任，占有人自應就其取得占有係有正當權源之事實
    證明之（最高法院85年台上字第1120號裁判意旨參照）。
㈡、經查，原告為系爭土地共有人，分別持有系爭1960-1地號土
    地應有部分490609/000000000、系爭1960-15地號土地應有
    部分為1/6等情，有土地登記第一類謄本附卷可稽（本院卷
    第21至23頁）。又系爭地上物占用系爭1960-1地號土地面積
    27.1㎡、系爭1960-15地號土地面積12.36㎡等情，業經本院於
    111年9月23日會同兩造及新北市板橋地政事務所測量人員到
    場履勘、測量屬實，並製有本院勘驗筆錄、勘驗照片及新北
    市板橋地政事務所111年9月30日新北板地測字第1116027110
    號函文暨檢附複丈成果圖即附圖存卷可憑（本院卷第97至12
    3頁），且為兩造所不爭執，自堪信為真實。
㈢、次查，系爭地上物雖為未辦保存登記之建物。惟被告自陳系
    爭地上物係其連同123巷8號房地向建商購買取得。且系爭地
    上物確實由被告管理使用等情，亦經本院至現場履勘查明屬
    實，有履勘筆錄及照片在卷可參（本院卷第105頁、第113頁
    至115頁）。足證被告對於系爭地上物有事實上處分權。而
    被告亦不否認原告為系爭土地共有人，則被告即應就系爭地
    上物占用系爭土地係有正當權源負舉證責任。被告雖抗辯其
    係以高價向建商購買系爭地上物，系爭地上物已存在41年，
    原告經過41年才來提告等語。然被告並未提出前手即興建系
    爭地上物之建商有占用系爭土地之合法權源，縱被告已向出
    讓人支付購買系爭地上物之對價，亦係其與出讓人間有無債
    務不履行之問題，並不足以正當化系爭地上物占有系爭土地
    之情形，甚且以之當抗所有權人。至於被告雖抗辯系爭地上
    物已占有系爭土地41年，原告經過41年才提起訴訟等語，然
    並未陳述上開內容已符合有權占有之相關法律規範，本院自
    無從審究。且依司法院大法官釋字第107號及第164號解釋意
    旨，已登記不動產所有人之回復請求權及除去妨害請求權，
    均無民法第125條消滅時效之適用，足徵法律對已登記不動
    產所有人之保障，不因不動產所有人是否於相當期間內行使
    權利而有所差異。因此，縱使原告經過41年後始訴請被告返
    還系爭土地，亦無時效消滅之問題。又審諸違章建物長期無
    權占用土地者，乃世所常見，自無從僅以系爭地上物已長久
    占有系爭土地，即得推論系爭地上物應有占有系爭土地之正
    當權源。此外，被告並未就系爭地上物占用系爭土地正當權
    源，提出具體事證佐證，則系爭地上物占用系爭土地，對原
    告及其他共有人而言即屬無權占有。從而，原告依民法第76
    7 條第1項前段、中段及第821條規定請求被告將系爭地上物
    拆除，並返還占用土地予原告及全體共有人，自屬有據，應
    予准許。
㈣、次按無法律上原因而受利益，致他人受損害者，應返還其利
    益。雖有法律上原因，而其後已不存在者，亦同，為民法第
    179條所明定。依不當得利之法則請求返還不當得利，以無
    法律上之原因而受利益，致他人受有損害為其要件，故其得
    請求返還之範圍，應以對方所受之利益為度，非以請求人所
    受損害若干為準，無權占有他人土地，可能獲得相當於租金
    之利益為社會通常之觀念（最高法院61年台上字第1695號判
    例要旨參照）。又城市地方房屋之租金，以不超過土地及其
    建築物申報總價年息10%為限；第97條之規定，於租用基地
    建築房屋準用之，土地法第105條、第97條亦有明文。又基
    地租金之數額，除以基地申報地價為基礎外，尚須斟酌基地
    之位置，工商業繁榮之程度，承租人利用基地之經濟價值及
    所受利益等項，並與鄰地租金相比較，以為決定（最高法院
    68年度台上字第3071號判決要旨參照）。
㈤、經查，本件被告無權占有原告共有之系爭土地，已如前述。
    被告因此無法律上之原因，而受有相當於使用土地之代價即
    租金之利益，並造成原告受有損害，自堪認定。則原告主張
    依民法第179條規定請求被告給付自起訴日即111年6月13日
    （本院卷第11頁）回溯5年至返還占用系爭土地之日止，相
    當於租金之不當得利，應屬有據。次查，原告持有系爭1960
    -15地號土地之權利範圍為1/6；系爭地上物占用系爭1960-1
    5地號土地面積為12.36㎡、106至111年之申報地價如附表（B
    ）所示等情，有土地登記第一類謄本、新北市板橋地政事務
    所函文檢附107年至111年申報地價資料及複丈成果圖等件附
    卷可參（本院卷一第23頁、第71頁、第123頁）。本院審酌
    系爭1960-15地號土地前臨可雙向通行之六米道路，距約300
    公尺有板橋林家花園、家樂福賣場，距約500公尺有大觀國
    民小學、大觀國中、板橋戶政事務所、板橋體育館、板橋高
    中，距快速公路五股土城線僅100公尺，附近亦有餐廳、小
    吃、便利商店等情，有google地圖附卷可參（本院卷第167
    頁）。足證系爭1960-1地號土地所在處生活機能良好、交通
    便利，商業活動興盛。本院認被告使用系爭1960-15地號土
    地利益，依該土地申報地價年息10%核算相當於租金之不當
    得利，堪稱適當。依此標準計算，原告得請求被告自106年6
    月14日起至111年6月13日止，占有系爭1960-15地號土地相
    當於租金之不當得利金額為2萬2,346元（計算式詳附表所示
    ），及自民事起訴狀繕本送達翌日起即111年6月24日(詳本
    院卷第49頁)至拆除系爭地上物並騰空返還土地之日止，每
    月應給付原告相當於租金之不當得利金額395元（計算式：2
    3,040×12.36×10%×1/6×1/12＝395）。
㈥、末按給付無確定期限者，債務人於債權人得請求給付時，經
    其催告而未為給付，自受催告時起，負遲延責任。其經債權
    人起訴而送達訴狀，或依督促程序送達支付命令，或為其他
    相類之行為者，與催告有同一之效力；遲延之債務，以支付
    金錢為標的者，債權人得請求依法定利率計算之遲延利息。
    應付利息之債務，其利率未經約定，亦無法律可據者，週年
    利率為百分之五，民法第229條第2項、第233條第1項前段、
    第203條分別定有明文。經查，本件原告請求被告給付不當
    得利2萬2,346元，給付之標的為金錢，無確定期限，又未約
    定利率，則原告請求自民事準備暨更正訴之聲明狀繕本送達
    翌日即111年11月3日(詳本院卷第161至162頁、第169頁)起
    至清償日止，按年息5%計算之遲延利息，於法有據，應予准
    許。
四、結論，被告並未舉證證明其所有之系爭地上物占用系爭土地
    具有正當之占有權源。則原告依民法第767條第1項前段、中
    段、第821條規定，請求被告應將坐落系爭土地上如附圖所
    示編號1960-1面積27.1㎡、編號0000-00(0)面積12.36㎡之地
    上物拆除，並將上開土地騰空返還予原告及全體共有人；依
    民法第179條規定，請求被告給付2萬2,346元，及自111年11
    月3日起至清償日止，按年息5%計算之利息，暨自111年6月2
    4日起至拆除系爭地上物返還占用土地予原告及其他共有人
    之日止，按月給付原告395元，洵屬正當，應予准許。
五、兩造均陳明願供擔保聲請宣告假執行或免為假執行，經核均
    與規定相符，爰分別酌定相當擔保金額予以宣告。
六、本件事實已臻明確，兩造其餘之攻擊或防禦方法，及所援用
    之證據，經本院斟酌後，認為與判決基礎之事實並無影響，
    均不足以影響本裁判之結果，自無庸一一詳予論駁之必要，
    併此敘明。
七、據上論結：本件原告之訴為有理由，爰判決如主文。
中　　華　　民　　國　　111 　年　　12　　月　　7　　日
                  民事第七庭    法　官　王婉如
以上正本係照原本作成。
如對本判決上訴，須於判決送達後20日內向本院提出上訴狀。如
委任律師提起上訴者，應一併繳納上訴審裁判費。
中　　華　　民　　國　　111 　年　　12　　月　　7 　　日
                                書記官  鄔琬誼 
附表
編號 期間 （A） 申報地價 （B） 面積 （C） 年息 （D） 權利 範圍 （E） 金額 A×C×D×E＝G  1 106年6月14日至106年12月31日 (201天) 23,040元 12.36㎡ 10% 1/6 2,613元 2 107年1月1日至108年12月31日 (2年) 21,440元 12.36㎡ 10% 1/6 8,833元 3 109年1月1日至110年12月31日 (2年) 21,280元 12.36㎡ 10% 1/6 8,767元 4 111年1月1日至111年6月13日 (164天) 23,040元 12.36㎡ 10% 1/6 2,132元 總計      22,346元